臺灣屏東地方法院刑事判決　　　　　　　 95年度易字第723號
公　訴　人　臺灣屏東地方法院檢察署檢察官
被　　　告　乙○○
上列被告因重利案件，經檢察官提起公訴（95年度偵字第3698號
），本院判決如下：
    主  文
乙○○無罪。
    理  由
一、公訴意旨略以：被告乙○○基於重利之犯意，於民國95年1
    月7 日晚上8 時許，在屏東縣麟洛鄉○○村○○路139 號住
    處，利用甲○○需錢過年無處借款之機會，貸放新臺幣（下
    同）3 萬元給甲○○，實際僅付款24,000元，約定每日需返
    還1,000 元，30日還清，而收取年利率百分之300 （實際借
    款24,000元，一個月利息6,000 元，年息為72,000元，年利
    率為300 ％）之與原本顯不相當之重利，甲○○並於95年1
    月7 日簽發面額6 萬元之本票，於95年1 月9 日簽發面額3
    萬元之借據給被告乙○○作為擔保。嗣於95年6 月14日8 時
    50分許，為警持搜索票在上址搜索查獲，並扣得甲○○簽發
    之6 萬元本票及3 萬元借據各乙張、王麗萍簽發之4 萬元本
    票及借據各乙張、空白本票4 張、空白借據1 張、空白保管
    條3 張，因認被告乙○○涉犯刑法重利罪而提起公訴。
二、按犯罪事實應依證據認定，無證據不得認定犯罪事實；不能
    證明被告犯罪者，應諭知無罪之判決，刑事訴訟法第154 條
    第2 項、第301 條第1 項定有明文。認定犯罪事實所憑之證
    據，雖不以直接證據為限，間接證據亦包括在內，然而無論
    直接證據或間接證據，其為訴訟上之證明，須於通常一般之
    人均不致有所懷疑，而得確信其為真實之程度者，始得據為
    有罪之認定，倘其證明尚未達到此一程度，而有合理之懷疑
    存在而無從使事實審法院得有罪之確信時，即應由法院為諭
    知被告無罪之判決，最高法院76年臺上字第4986號著有判例
    可資參照。又刑法第344 條規定之重利罪，係以乘他人急迫
    、輕率或無經驗貸以金錢或其他物品，而取得與原本顯不相
    當之重利為其構成要件，亦即以(一)乘人急迫、輕率或無經驗
    ，貸以金錢或其他物品，(二)取得與原本顯不相當之重利。在
    第一條件，係指明知他人出於急迫、輕率或無經驗，而利用
    機會故為貸與，在第二條件，係指就原本利率、時期核算及
    參酌當地之經濟狀況，較之一般債務之利息，顯有特殊之超
    額者而言（最高法院27年上字第520 號判例參照），是依客
    觀情形如借用人為借貸時，非出於急迫、輕率或無經驗所為
    ，或依其借款目的、雙方當事人之社經地位、能力，其約定
    利率與原本間尚未達顯不相當之程度者，自不該當於此罪之
    要件。
三、證據能力部分：按被告以外之人包括共犯、共同被告、被害
    人、證人等於審判外之言詞或書面陳述，因違反直接審理及
    言詞審理之原則，應令踐行證人具結程序並使被告得以行交
    互詰問權利，始符合正當法律程序及憲法賦予人民訴訟權及
    防禦權之旨，司法院大法官會議釋字第384 號、第582 號解
    釋意旨可供參考。又依刑事訴訟法第159 條第1 項規定，被
    告以外之人於審判外之言詞或書面陳述等傳聞證據，原則上
    無證據能力，本件證人甲○○於司法警察調查中所為之陳述
    ，為被告以外之人於審判外之陳述，經查無得為證據之例外
    情形，復據被告乙○○於本院審理時明示拒絕納為證據，應
    認為無證據能力。
四、本件公訴意旨以被告乙○○涉犯前揭犯罪事實，除依證人甲
    ○○之證述及卷附自被告乙○○之處所扣得，由甲○○簽發
    之面額60,000元本票、30,000元借據外，無非以被告乙○○
    於偵查中辯稱證人甲○○前揭時地向其借款30,000元前，對
    其尚有6,000 元借款債務未還一節，為其在警詢及偵查初詢
    中所未曾提及，及其嗣後辯稱上開票據金額係包括95年1 月
    12日另為甲○○繳付刑案保證金30,000元之總額云云，與票
    載發票日尚有出入，應無足採等情為其論據。惟查，證人甲
    ○○於95年1 月間除因借貸關係，向被告乙○○取得24,000
    元現金外，並曾因案經諭令具保30,000元而由乙○○代為繳
    納等情，業據被告乙○○及證人甲○○於偵查中及本院審理
    時分別陳明在卷，證人甲○○於本院審理時，就其向被告借
    貸取得該筆24,000元現金及獲協助繳納保證金之具體時間先
    後雖陳述不清，然其在取得24,000元現金前約1 個月，確曾
    先後兩次向被告乙○○借得3,000 元，共計6,000 元等情，
    業據證人甲○○於偵查中面對檢察官詢問及本院審理時，兩
    度具結後證述綦詳，另就其先後向被告乙○○借貸3,000 元
    、3,000 元、24,000元之目的為何，則據證人甲○○於本院
    審理時證稱係為繳納子女之補習費、年節開銷及承包工程墊
    付材料費（詳本院卷第43頁反面筆錄），是本件除無證據可
    認被告乙○○關於前揭時地交付證人甲○○24,000元，而令
    其簽發面額30,000元借據，係連同先前所借6,000 元所為之
    辯詞不實，而確有取得與原本顯不相當重利之行為外，茲依
    證人甲○○前揭借款之目的，均非一般維持基本生存或遭急
    難所需之急項開銷，及其為55年11月23日出生、受有高職畢
    業教育程度、以務農暨承包鐵皮屋工程為業，已有多年參與
    社會共同生活經驗之人，亦難認為被告乙○○前揭時地借予
    款項時，有利用其急迫、輕率或無經驗之情事，另就前引證
    人甲○○簽署60,000元本票所示發票日期固為95年1 月7 日
    ，與前揭所稱被告乙○○為其繳納刑事保證金之日期即95年
    1 月12日略有出入，然此既為當事人自行製作之文書，依一
    般民間交易常情，其填載日期與實際不同者，亦所在多有，
    是不論是否如被告乙○○所辯，係嗣後為與前述30,000元借
    款債務整合而倒填時，因記憶不清所致，依現有卷證，尚不
    足遽認被告即有公訴意旨所指重利犯行，揆諸前開說明，本
    件既不能證明被告犯罪，應為被告乙○○無罪之諭知。
據上論斷，應依刑事訴訟法第301 條第1 項，判決如主文。
本件經檢察官鍾仁松到庭執行職務
中　　華　　民　　國　　96　　年　　4 　　月　　17　　日
                  刑事第二庭  審判長法　官　羅森德
                                    法　官　蘇碧珠
                                    法　官　陳松檀
以上正本證明與原本無異。
如不服本判決應於收受本判決送達後10日內向本院提出上訴書狀
，其未敘述上訴理由者，並得於提起上訴後10日內向本院補提理
由書狀（均須按他造當事人之人數附繕本）「切勿逕送上級法院
」
中　　華　　民　　國　　96　　年　　4 　　月　　17　　日
                                　　書記官  林祥玉
